【裁判字號】    94,上更(一),808
【裁判日期】    950307
【裁判案由】    偽造有價證券等
【裁判全文】
臺灣高等法院刑事判決
上  訴  人  臺灣基隆地方法院檢察署檢察官
被      告  乙○○
指定辯護人  義務辯護人高素真律師
上列上訴人因被告偽造有價證券等案件，不服臺灣基隆地方法院
91年度訴字第268號，中華民國91年8月29日第一審判決（起訴案
號：臺灣基隆地方法院檢察署90年度偵字第4462號），提起上訴
，經判決後，由最高法院發回更審，本院判決如下：
    主  文
上訴駁回。
    理  由
一、公訴意旨略以：乙○○於民國（下同）90年8月13日上午9至
    10時許，在基隆市某處，明知票號ＤＣ0000000、ＤＣ00000
    00、ＤＣ0000000、ＤＣ0000000號、發票人均係甲○○、付
    款人均係基隆市第一信用合作社愛三路分社之支票4紙（均
    未填寫到期日、票面金額、受款人），係他人遺失之物，竟
    意圖為自己不法之所有，將前開之物侵占入己。其後，復明
    知其無權開立前開支票，竟與不詳姓名之人基於共同偽造有
    價證券之犯意聯絡，由該人於前開支票4張上均填載票面金
    額為「貳拾伍萬元正，250,000」，到期日則分別填載入「
    90年7月30日、90年8月3日、90年8月7日、90年8月10日」以
    偽造之，再交給不知情之楊竹郎於同日下午1時許，將前開
    支票4張持往基隆市第一信用合作社安一路分社提示請求付
    款以行使之，惟因甲○○已於同日上午10時許前往基隆市第
    一信用合作社愛三路（起訴書誤載為安一路）分社辦理掛失
    止付，而未獲付款，經警依臺北市票據交換所函循線查獲。
    因認乙○○涉犯刑法第20 1條第1項偽造有價證券、同法第
    337 條侵占遺失物之罪嫌云云。
二、按犯罪事實應依證據認定之，無證據不得認定犯罪事實；不
    能證明被告犯罪者，應諭知無罪之判決。刑事訴訟法第154
    條、第301條第1項分別定有明文。又事實之認定，應憑證據
    ，如未能發現相當證據，或證據不足以證明，自不能以推測
    或擬制之方法，為裁判基礎（參見最高法院40年台上字第86
    號判例）；而認定犯罪事實所憑之證據，雖不以直接證據為
    限，間接證據亦包括在內；然而無論直接或間接證據，其為
    訴訟上之證明，須於通常一般之人不致有所懷疑，而得確信
    其為真實之程度者，始得據為有罪之認定，倘其證明尚未達
    到此一程度，而有合理之懷疑存在時，即無從為有罪之認定
    （參看最高法院76年台上字第4986號判例）。
三、公訴人認被告乙○○涉犯刑法第201條第1項偽造有價證券、
    同法第337條侵占遺失物之罪嫌，係以：(一)證人即票載發票
    人甲○○證稱：伊掛失之5張支票（包括系爭支票4張）是90
    年8月13日伊蓋好印章交給伊先生，伊先生拿去果菜市場批
    貨，用以支付貨款，伊先生從基隆市○○街家中搭計程車下
    車後，要拿皮夾才發現皮夾不見，支票也放在皮夾中，本來
    有跑去追計程車，但未追到，也沒有記下車號，所以就趕快
    去一信愛三路分社掛失止付，伊不認識張月華，支票上面的
    字也不是伊寫的（見偵查卷第55頁反面）。(二)證人即基隆市
    ○○街17之12號2樓現住者林俊賢則證稱：伊從90年7月就居
    住該處，房子是向張月華承租（見偵查卷第34頁、35頁）；
    證人即前開處所屋主張月華亦證稱：伊綽號係「阿華」，86
    年間便從吳天寶處受讓基隆市○○街17之12號2樓房屋，但
    並沒有住該處，且90年8月13日上午8時許，伊並沒有去中山
    一路中山橋附近，也不認識被告，不知被告為何說伊有欠他
    錢（見偵查卷第66頁反面）。(三)證人即被告之父楊竹郎證稱
    ：4張支票是被告在90年8月13日早上或下午拿到基隆碼頭附
    近交給伊，拿到時，票面金額已經填上，伊在當天下午1時
    許拿去一信提示，大約下午4時多，一信打電話給伊說支票
    是別人的，已經掛失了，伊馬上去取回支票並打電話告訴被
    告等語（見偵查卷第77頁反面）。(四)經調閱被告0000000000
    號行動電話90年8月13日之雙向通聯紀錄顯示，當天凌晨2時
    28分至上午10時45分止，並無任何通話紀錄，僅於10時45分
    許曾電陳宏明0000000000號行動電話，下午4時29分許，始
    第一次出現楊竹郎0000000000行動電話與被告之通聯紀錄，
    有遠傳電信股份有限公司雙向通聯紀錄、臺灣大哥大函文、
    中華電信股份有限公司臺灣北區電信分公司基隆營運處基服
    字第九一Ｃ0000000號、第91Ｃ0600016號函、票據掛失止付
    通知書、遺失票據申報書各一份、系爭支票正反面影本暨臺
    北市票據交換所退票理由單、掛失止付票據提示人資料查報
    表各4份及證人陳宏明之證述等為論據。
四、訊據被告乙○○固坦承伊有將上開支票4張交給其父楊竹郎
    持往基隆市第一信用合作社安一路分社提示付款之情不諱，
    惟堅詞否認有何侵占遺失物及偽造有價證券之犯行，辯稱：
    伊之友人綽號「阿華」不詳姓名男子積欠伊新臺幣（下同）
    15 萬餘元未還，該「阿華」於90年8月13日上午10時許，以
    伊所使用之門號0000000000號之行動電話聯絡伊，在基隆市
    ○○○路中山橋下將上開支票4張交給伊，並稱，因其無基
    隆市第一信用合作社之戶頭，乃請伊幫忙用基隆市第一信用
    合作社之戶頭代為提示兌現，部分款項並用以清償欠款，該
    4 張支票均已填妥金額及發票日期；伊拿到支票後即打電話
    給伊妹妹朱桂春及其父楊竹郎詢問有無基隆市第一信用合作
    社之戶頭，楊竹郎告知其有基隆市第一信用合作社之戶頭，
    伊乃將該4張支票交給楊竹郎持往提示，詎支票已遭掛失止
    付，楊竹郎又赴基隆市第一信用合作社取回支票後，伊嗣後
    已將該4張支票交還給「阿華」云云。
五、經查：
  (一)上開票號ＤＣ0000000、ＤＣ0000000、ＤＣ0000000、ＤＣ0
    000000號支票4紙均未經扣案，僅以影本附卷留存，經檢察
    官採取被告當場書寫之文字（偵卷第18、70頁）及被告平日
    書寫之電話筆記簿筆跡，連同上開4張支票影本送法務部調
    查局鑑驗該支票上金額欄之筆跡與被告之筆跡是否相符，惟
    據鑑驗機關法務部調查局表示因無支票原本故無從加以鑑定
    ，有該局91年1月11日調科貳字第90085718號函及臺灣基隆
    地方法院檢察署91年4月15 日14時40分公務電話紀錄表各一
    份在卷可按（見偵查卷第27頁及82頁）。惟依卷附支票影本
    （見警卷第13頁至16頁）與被告在偵查中兩次當庭書寫之字
    跡（見偵查卷第29頁、70頁）及其平日所書寫之筆記簿之字
    跡（附於偵查卷第94頁證物袋內），二者依肉眼觀看，並不
    相同，支票內容應非被告所填載，並無任何積極證據足以證
    明系爭4張支票係經被告偽造。
  (二)本件公訴人所提出之上開0000000000號行動電話90年8月13
    日之雙向通聯紀錄、證人即基隆市○○街17之12號2樓現住
    者林俊賢與屋主張月華之證詞等證據，及原審依職權傳訊之
    證人劉罔市於調查中證稱：伊住處未曾有綽號「阿華」之人
    使用其電話等語（見原審卷第49頁、50頁），渠等之證詞僅
    能證明渠等並非「阿華」，無從證明確無「阿華」其人存在
    ；依前所述，並無直接或間接證據證明該4紙支票之發票行
    為係被告所偽造或由他人所共同偽造。
  (三)證人即票據提示人楊竹郎迭於警詢、偵訊及本院前審調查中
    證稱，被告囑其代為提示支票時確實告知伊該4紙支票係被
    告之友人請其代為向基隆市第一信用合作社提示。楊竹郎係
    被告之父，被告如有偽造支票之情，理應利用不相干或不知
    情之第三人提示兌現，以減少其犯行之暴露，怎有可能利用
    其至親之戶頭提示該等支票，此舉不僅將更容易暴露其犯行
    ，更可能使其父陷入犯罪之地步，故被告所辯並不知該支票
    係偽造之情，非不可採信。按以「犯罪事實應依證據認定之
    ，無證據不得認定犯罪事實」，此為刑事訴訟法所揭櫫之無
    罪推定原則，即被告之犯罪事實須經證據加以證明，無證據
    證明被告犯罪，即應認定被告為無罪，被告無自負證明無罪
    之責；在無證據證明被告犯罪之情況下，縱認被告所為關於
    指控事項之辯解不可採信，亦不能逕以反面推論指控事項為
    真實。是要難僅以被告上開關於綽號「阿華」其人係以伊之
    行動電話聯絡伊等辯詞之不可採，即遽行推論被告有為偽造
    有價證券及明知為偽造有價證券而行使以及侵占遺失物之犯
    行。
六、綜上所述，公訴意旨謂被告侵占遺失物、偽填上開支票4紙
    之金額、發票日期而持以行使，並未有直接之證據，而其間
    接證據，亦無法達於通常一般之人不致有所懷疑而得確信其
    為真實之程度，是公訴人所舉之證據尚不足以證明被告有上
    開犯行，此外，復查無其他證據證明被告確有公訴人所指之
    前開犯行，本件不能證明被告犯罪，原審對被告為無罪之諭
    知，經核並無不合。
七、檢察官提起上訴略以：(一)基隆市第一信用合作社將支票影印
    存檔後便交還提示人楊竹郎而無留下支票原本，楊竹郎則證
    稱支票已交還被告，而被告則稱已經交還「阿華」，因而無
    法將系爭支票原本扣案，故無法鑑定系爭支票金額欄之筆跡
    是否為被告所寫，依目前金融機構之實務處理上，若偽造有
    價證券案件均因提示人拒不提出系爭支票，則無法鑑定系爭
    支票是否確實係被告所偽造，因而難以取得直接證據證明被
    告係偽造行為之實施者。(二)但依發票人甲○○所述支票遺失
    時間及被告所供取得支票時間，二者極為接近，又「阿華」
    僅對被告有15萬元之債權，卻交付4紙票面金額各25萬元之
    支票給被告，與一般還款之常態不符，再者被告取得系爭支
    票後，於同日上午接近中午之時便交付其父楊竹郎提示，急
    欲領款之情甚明。(三)雖本案並無直接證據證明系爭支票4紙
    係被告所偽造，但被告既於系爭支票遺失後1小時內便取得
    系爭支票之持有，後復急欲提示領款之舉，顯見知悉系爭之
    支票是他人遺失之物，自己並無合法持有之權利，其基於不
    法所有意圖侵占遺失物之犯行應堪認定。(四)縱使確實有「阿
    華」存在，且系爭支票係「阿華」所偽造，被告自承平日未
    曾使用支票，且對「阿華」僅有15萬元之債權，卻交付4紙
    票面金額各25萬元共100萬元之支票讓其提示，足見被告與
    「阿華」不詳姓名男子有共同偽造有價證券進而行使之犯意
    聯絡及行為分擔，是被告偽造有價證券以行使之犯行應堪認
    定，指摘原審諭知被告無罪係屬不當云云。惟檢察官所舉之
    證據尚不足以證明被告有上開偽造有價證券並行使及侵占遺
    失物之犯行，已如前述，且證人等之證述均不能執為不利被
    告之認定，被告當不成立偽造有價證券罪，已如前所述，至
    於被告所辯有背常情，但此或係被告知情而收受贓物，但起
    訴書未敘及被告收受贓物之犯罪事實，本院無從變更起訴法
    條予以審究（詳如後述），檢察官之上訴，為無理由，應予
    駁回。
八、被告乙○○明知該他人對於該4紙即期支票不自為提示兌現
    而竟交付上開支票代為提示，並要求向指定之金融機構、即
    時迅速而為提示，且該他人前已積欠債務卻突有鉅額支票可
    供提示之情事，顯然依一般人之程度可得知該支票之來源並
    非正常，被告仍予以收受，容有收受贓物之犯罪嫌疑，惟該
    部分事實與檢察官所述之犯罪事實並不相同，既未經起訴，
    起訴書之犯罪事實欄亦未記載被告有何收受贓物之犯行（起
    訴書犯罪事實欄係記載，被告乙○○偽造有價證券及侵占遺
    失物），本院自不得就被告涉嫌收受贓物部分加以審判，應
    由檢察官另行偵查，併此敘明。
據上論斷，應依刑事訴訟法第368條，判決如主文。
本案經檢察官劉斐玲到庭執行職務。
中    華    民    國    95    年    3     月    7     日
                  刑事第十一庭審判長法  官  張連財
                                    法  官  楊照男
                                    法  官  林明俊
以上正本證明與原本無異。
檢察官如不服本判決，應於收受送達後十日內向本院提出上訴書
狀，其未敘述上訴之理由者並得於提起上訴後十日內向本院補提
理由書（均須按他造當事人之人數附繕本）。
被告不得上訴。
                                    書記官  蕭進忠
中    華    民    國    95    年    3     月    14    日


司法院資訊處製作；財團法人民間司法改革基金會備份。
